【裁判字號】    90,上更(一),604
【裁判日期】    901115
【裁判案由】    偽造文書等
【裁判全文】
臺灣高等法院刑事判決                          九十年度上更(一)字第六四號
    上  訴  人
    即  被  告  丁○○
    選任辯護人  黃晶雯
右上訴人因偽造文書等案件，不服台灣台北地方法院八十五年度訴字第二一五三號中
華民國八十六年四月二十四日第一審判決（起訴案號台灣台北地方法院檢察署八十五
年度偵字第七二九一號、第一三三五九號及八十五年度偵續字第八十七號），提起上
訴，經判決後由最高法院第一次發回更審，本院判決如左：
    主  文
原判決關於丁○○詐欺得利暨定執行刑部分撤銷。
丁○○被訴行使偽造私文書、背信部分無罪。
    理  由
一、公訴意旨略以：被告丁○○於民國八十二年間，雇用戊○○為陳特事業機構台中
    辦事處主任，負責該辦事處之業務及財務事宜，且要求蔡某提供其妻丙○○所有
    台北縣新莊市○○路八十一巷十八號九樓之不動產一戶，設定給陳特事業機構作
    為抵押保證，並要求丙○○預先於空白抵押設定書上簽名後，再至地政事務所辦
    理抵押權之設定，丙○○不疑有詐便先於空白設定書上簽名，惟丁○○竟於為丙○○處理抵押權設定事務時，與乙○○竟意圖共同為自己不法利益之犯意，由丁○○將該不動產私下設定抵押權予知情之乙○○並完成抵押權登記，共同圖得設
    定抵押權之利益，致生損害於丙○○，嗣戊○○於發現陳特事業機構營運異常，
    乃於八十二年六月十七日請領土地及建物登記簿謄本時，始知受騙。案經丙○○
    告訴，因認被告涉有刑法第二百十六條、第二百十條、第三百四十二條之罪嫌云
    云。
二、按犯罪事實應依證據認定之，無證據不得推定其犯罪事實。又不能證明被告犯罪
    者，應諭知無罪之判決，刑事訴訟法第一百五十四條、第三百零一條第一項定有
    明文。又告訴人之告訴，係以使被告受刑事訴追為目的，是其陳述是否與事實相
    符，仍應調查其他證據以資審認，最高法院五十二年台上字第一三００號判例著
    有明文。認定不利於被告之事實，須依積極證據，苟積極證據不足為不利於被告
    事實之認定時，即應為有利於被告之認定，更不必有何有利之證據，最高法院三
    十年上字第八一六號判例亦有明文。又認定犯罪事實所憑證據，雖不以直接證據
    為限，間接證據亦包括在內；然而無論直接或間接證據，其為訴訟上之證明，須
    於通常一般之人均不致有所懷疑，而得確信其為真實之程度者，始得據為有罪之
    認定，同院七十六年台上字第四九八六號判例亦足資參照。再者刑法第三百三十
    九條第一項詐欺罪之成立，以意圖為自己或第三人不法所有，以詐術使人將本人
    或第三人之物交付為要件。所謂以詐術使人交付，必須被詐欺人因其詐術而陷於
    錯誤，若其所用方法，不能認為詐術，亦不致使人陷於錯誤，即不構成該罪。鄉
    而刑法第三百四十二條之背信罪，係以為他人處理事務，意圖為自己或第三人不
    法之利益，或損害本人之利益，而為違背其任務之行為，致生損害於本人之財產
    或其他利益者為構成要件，故必須以為他人處理事務為前提，所謂為他人云者，
    係指受他人委任，而為其處理事務而言，苟無委任之事實，即無成立背信罪之餘
    地（最高法院四十六年台上字第二六０號判例、八十二年度台上字第二九七四號
    判決參照）。
三、訊據被告丁○○堅決否認有何詐欺得利、行使偽造私文書、背信犯行，辯稱伊與
    戊○○是合夥關係，戊○○夫婦占有中南海公司百分之四的股份，二人是先談好
    合作模式，由伊提供價值三千萬元之台中辦公室，戊○○提供不動產抵押借錢，
    供公司週轉，由戊○○任中南海公司台中分公司之經理，俟戊○○收取之營業金
    超過五百萬元時才塗銷該抵押權。本件抵押借款，告訴人係事先同意云云。
四、查被告丁○○於偵審中始終否認有何詐欺得利、行使偽造私文書或背信之犯行。
    雖被告於偵查中一度陳稱丙○○係先在空白抵押權設定契約書上蓋章，然又稱違
    約金欄是先寫好，再由丙○○蓋章，且其於該次庭訊結束時原先拒絕簽名，經檢
    察官訊以「你對筆錄有何意見」時，其答稱「契約書是先寫好他們（指戊○○、
    丙○○）過目後才蓋章」等語（見一五五六二號偵卷第七十一、七十二頁背面）
    。從上，被告於同一庭訊時所為供詞縱有些微差異，惟其既同時供稱抵押權設定
    契約書欄是先寫好，再由丙○○蓋章，自已推翻先前所言丙○○係在空白抵押權
    設定契約書上蓋章之供詞，自不能以該次庭訊被告前後不一之供詞而認被告係坦
    承告訴人丙○○在空白抵押權設定契約書上蓋章。況共同被告乙○○亦一再供稱
    該抵押權設定契約書係由代書甲○○先寫好後，才交予丙○○簽蓋。如共同被告
乙○○於偵查時供稱：「（丁○○欠你何錢？）我借錢予他，計六百萬元，我與
    他沒有業務往來，本件抵押權是為此件借款才設定」、「（當時抵押權契約書是
    否已填寫完整？）是」、「八十二年二月十二日晚上十、十一點在南京東路與丁○○、丙○○、戊○○一起談貸款之事，是以丙○○的房子要設定給我七百二十
    萬元，因為戊○○與丁○○（又改稱）戊○○與丙○○當場同意幫丁○○保證貸
    款」、「（為何戊○○願提供不動產給丁○○貸款？）因為我知他們有合夥關係
    ，且要設定抵押前，我還請代書寫好抵押權設定書後拿去給丙○○簽名及蓋章對
    保」等語（八十五年度偵字第七二九一號偵查卷第九十二頁背面、八十四年度偵
    字第一五五六二號偵查卷第六十頁正面、八十五年度偵續字第八七號偵查卷第十
    八頁正面、背面、第五十八頁背面）。於原審審理時供稱：「丙○○我不認識，
    是丁○○說要向我借一筆錢，傳真資料給我，我們評估可以，同意借他六百萬」
    、「（有無問丁○○為何拿的是丙○○的權狀？）有，他說是合夥人。（簽抵押
    權約定書時有何人在場？）丙○○及他先生、我都在場，我們是寫好後才請他們
    蓋章、簽名，是丙○○自己簽名蓋章」等語（一審卷第六十頁背面、第八十八頁
    背面）。於本院前審審理時供稱：「（有那些部分是你代書寫好的（指抵押權設
    定契約書）？都是代書先寫好，代書是甲○○。民事部分我們勝訴，資料也在卷
    內」等語（本院八十六年度上訴字第四四九六號卷八十六年十二月十八日筆錄第
    二頁背面、八十七年一月二十二日筆錄第七頁正面）。又查證人即代書甲○○復
    結證稱本件抵押權設定契約書係其先寫好後，再交予乙○○，之前並未蓋章等語
    。如證人甲○○於本院前審證稱：「（辦理抵押時是何人交付資料？）是乙○○
    。他帶來資料都很齊全。（設定資料何人寫？）除了簽名、蓋章外其他是我簽寫
    。（是誰指示你丙○○當連帶保證人？）乙○○。（系爭文件是何時交付予你？
    ）是我先寫好再交付給皮，之前並未蓋章。（為何權利人及擔保義務人住址未寫
    到底，而義務人寫到底？）我是三個人住址寫好，再交予皮」等語（本院八十六
    年度上訴字第四四九六號卷八十七年一月二十二日筆錄第五頁正面、第六頁正面
    、背面）。，亦徵被告上開否認之辯詞，並非子虛烏有。況經本院將雙方所簽訂
    之抵押權設定契約書送請法務部調查局鑑定結果，證實：（１）土地登記書上甲
    １類（即申請人欄下之權利人或義務人欄「即債權人擔保物提供人兼連帶保証人
    」筆跡）筆跡先書寫，甲２類（即其上「丙○○」印文）印文後蓋印。
    （２）土地建築改良物抵押權設定契約書上乙１類（「即建物門牌訂正為９號」
    筆跡）筆跡先書寫，乙２類（指其上「丙○○」、「乙○○」兩印文）印文後蓋
    印；乙３類（指「違約金」筆跡）筆跡先書寫，乙４類（即「丁○○」、「丙○○」兩印文）印文後蓋印；乙５類（「丁○○、丙○○Ｚ000000000、
    Ｚ000000000」筆跡）筆跡先書寫，乙６類（其上「丁○○」印文）印
    文後蓋印。此有該局九十年十月十五日陸二字九００五七一八三號函一份附卷可
    稽。由該鑑定結果顯示：系爭土地登記申請書、抵押權設定契約書、其他約定事
    項之書面等，均係先有筆跡才用印、甚至簽名，足見上開書類係先填載內容完成
    後，再經告訴人戊○○之妻丙○○簽名或用印甚明。則告訴人丙○○及證人戊○○所稱係在空白契約書上簽名蓋章，內容係經被告偽造乙節，與事實不符，難以
    採信。告訴人夫婦顯已知悉該契約書及申請登記之內容。而告訴人丙○○既係在
    已填載完成之「違約金」約定上用印，足見告訴人同意該違約金之約定，參以「
    融資借款」始會有如系爭抵押權設定契約書違約金欄內記載之「每萬元每日以新
    台幣參拾元計收違約金」之約定，若是「職務保証」則不可能有上述違約金之約
    定。亦足証本件抵押權之設定確係雙方合意向乙○○融資借款而非告訴人丙○○
    所稱之單純職務保証，被告並無行使偽造文書詐得利益或背信可言。
五、次查證人即丙○○之夫戊○○雖一再主張提供不動產設定是因被告要伊到台中，
    辦理代理收款工作，房屋是作為職務擔保，伊剛到公司不可能借錢給被告經營之
    公司，且不可能拿權狀給被告去借款等語。而依被告與證人戊○○於八十二年二
    月十二日所簽立之合作協議書，其上亦記載：「茲本誠信原則，陳特事業機構（
    以下簡稱甲方）委聘戊○○先生（以下簡稱乙方）為甲方台中辦事處主任，代表
    甲方經營台中辦事處一切業務之財務事宜。為表示雙方之誠心誠意，及負責之態
    度，乙方提出台北縣新莊市○○路八一巷一八號九樓之不動產一戶，設定給甲方
    作為抵押保障，甲方則開出所設定相同金額之本票作為乙方之保障。同時雙方並
    言明乙方代甲方所收回並繳交之客票金額達到前述設定金額時，雙方同意解除設
    定，乙方並歸還本票。此後亦本照原定誠信合作原則繼續合作。本合作模式暫訂
    以一年為期限」等語（見八十四年度偵字第一五五六二號偵查卷第六頁）。證人
    戊○○即據此主張伊同意被告設定抵押權係基於職務保證關係，而非同意提供其
    妻丙○○之不動產給被告設定抵押權貸款等語。然查證人戊○○上開指訴前後所
    供不一，如證人戊○○於偵查時指稱：「（如何證明被告等人詐欺？）我未拿錢
    與他們做生意，我是在丁○○公司上班，業務是招攬台商中小企提供不動產投資
    ，月薪五萬元。（為何提供不動產設定抵押？）我們業務上要向廠商收取加盟費
    用十萬元。（當時抵押權設定契約書是否你蓋章？）我蓋的，陳某要求我如此做
    ，基於我們之間誠信原則。（那張切結書是丁○○親筆寫的？）內容是我寫的，
    經他確認，且是出於他之自由意識下寫的。（設定契約書上補正處為何會有丙○○之圖章印文？）因為隔天丁○○又來向我說，在彰化銀行之抵押沒有塗銷，他
    這邊不能辦設定」等語（八十四年度偵字第一五五六二號偵查卷第五十二頁背面
    、第五十三頁正面；八十五年度偵續字第八七號偵查卷第五十九頁正面）。由上
    開指訴，證人戊○○並未否認提供不動產抵押之事，亦未否認在抵押權設定契約
    書上蓋章及其妻丙○○在抵押權設定契約書上補正處之圖章印文，並稱係基於雙
    方之誠信原則而簽立。而告訴人即戊○○之妻丙○○就上開有關抵押權設定登記
    之事，於偵查時亦指稱：「（乙○○對抵押權設定契約書，是否知道你並未設定
    予他？）我不知道」等語（八十四年度偵字第一五五六二號偵查卷第五十九頁背
    面）。於原審指稱：「（設定契約書是否你簽名蓋章？）他說這是工作協議書，
    要我簽字，並且要用他的代書，這是工作上需要，我不知道他有借錢，也不認識
    乙○○。（章是你蓋的？）不是，他給我的是工作協議書，是空白的，我在上面
    簽名、蓋章」等語（一審卷第二十二頁正面、第三十一頁正面）。依其上揭指訴
    係指被告要伊在空白之合作協議書上簽名、蓋章，而非在空白抵押權設定契約書
    上簽名、蓋章，此與嗣後改稱係在空白抵押權設定契約書上簽名、蓋章亦不相符
    合而相互矛盾。而觀乎上開被告與證人戊○○間於八十二年二月十二日所簽立之
    合作協議書，其上並無證人丙○○之簽名或蓋章。益見告訴人丙○○及證人戊○○嗣後改稱系爭抵押權設定契約書係被告持空白之文書給伊簽名蓋章，渠不知係
    提供不動產抵押借款云云，其前後所言顯然互相矛盾。復查證人戊○○所稱系爭
    抵押權設定係職務保証，倘若屬實，則衡情抵押權設定契約書債務人欄應係戊○○本人，惟查事實上該設定契約書等書類均未見戊○○之簽名、蓋章，顯見證人
    戊○○之證詞難以採信，而告訴人丙○○之供詞亦係附合其夫戊○○之供詞，亦
    不足採信。再依證人戊○○及被告之供述以及雙方所簽訂之上開合作協議書內容
    以觀，證人戊○○既係受被告聘僱為台中辦事處主任，代表被告管理該辦事處之
    一切業務及財物事宜，並非被告受證人之委任，而為證人戊○○處理事務，既無
    委任之事實，被告自無何違背任務致生損害於本人之財產或其他利益可言，依首
    揭意旨，被告亦無成立背信罪之餘地。
  綜合上述，本件被告所辯，應屬可採，告訴人確係同意被告所提設定系爭抵押權予
  乙○○以融資借款，並於相關文件上簽名蓋章，查無實證足以證明被告有公訴人指
  述之行使偽造私文書、背信、詐欺得利之犯行。故本件不能證明被告犯罪，應諭知
  無罪之判決。
六、原審未察，遽認被告就告訴人丙○○所指訴部分成立詐欺得利犯行，而予以論罪
    科刑，容有未當。被告上訴否認此部分犯罪，應認其上訴有理由，爰由本院將原
    判決關於詐欺得利暨定執行刑部分撤銷，就檢察官起訴被告係犯行使偽造私文書
    、背信部分，改諭知無罪。
本案經檢察官吳慎志到庭執行職務。
中      華      民      國    九十      年     十一     月     十五     日
                              臺灣高等法院刑事第十七庭
                                  審判長法  官  陳  正  雄
                                        法  官  許  宗  和
                                        法  官  許  錦  印
右正本證明與原本無異。
如不服本判決應於收受送達後十日內向本院提出上訴書狀，其未敘述上訴之理由者並
得於提起上訴後十日內向本院補提理由書（均須按他造當事人之人數附繕本）。
                                        書記官  楊  妙  恩
中      華      民      國    九十    年    十一    月     十九       日


司法院資訊處製作；財團法人民間司法改革基金會備份。
